最高法院民事判決　　　　　　　　　 111年度台上字第1679號
上　訴　人　柯芳澤

訴訟代理人　尤伯祥律師
被 上訴 人　第一商業銀行股份有限公司

法定代理人　邱月琴
訴訟代理人　林梅玉律師
上列當事人間請求給付退休金等事件，上訴人對於中華民國 111
年4月12日臺灣高等法院第二審判決（110年度勞上字第116 號）
，提起上訴，本院判決如下：
    主  文
上訴駁回。
第三審訴訟費用由上訴人負擔。
    理  由
一、本件上訴人主張：伊自民國55年5月5日起受僱於被上訴人擔
    任辦事員，嗣因案於68年2月9日、同年3 月20日遭被上訴人
    停職、免職。嗣伊提起請求確認兩造間僱傭關係存在訴訟，
    經法院裁判（原法院103年度重勞上更㈠字第4號判決，最高
    法院106年度台上字第442、1526號裁定；原法院106 年度勞
    再字第3 號判決，下合稱系爭前案）認定兩造間僱傭關係存
    在至94年10月28日止。然被上訴人未依僱傭關係存續期間之
    法令規定，為伊辦理公務人員保險、勞工保險及退休金提撥
    ，㈠伊得依被上訴人於87年1 月22日由臺灣省政府公營事業
    轉型為民營銀行時訂頒「員工權益保障及權益補償金之結算
    估計與提撥」（下稱系爭補償金結算規定）第1條第3項第 1
    款規定，以伊為10職等14級職員之薪資標準新臺幣（下同）
    7 萬9433元、45個基數計算，請求被上訴人給付年資結算權
    益補償金（下稱年資結算補償）357 萬4485元；㈡並依同條
    項第2 款規定，請求被上訴人給付公保投保年資損失補償金
    （下稱公保年資補償）134 萬3196元。㈢另依勞工保險條例
    （下稱勞保條例）第72條第1 項規定，請求被上訴人賠償未
    為伊投保勞保老年給付之損害（下稱勞保老年給付損害）12
    萬6000元（月投保薪資4萬2000元，自87年1月22日起至89年
    10月28日止之3 個月平均投保薪資）等情。求為命被上訴人
    給付504 萬3681元，及自原判決附表所示利息起算日起加付
    法定遲延利息之判決（上訴人請求勞保老年給付損害部分，
    其中5萬4900元本息業經原審判命被上訴人給付確定）。
二、被上訴人則以：適用系爭補償金結算規定之對象僅限於從業
    人員，不包括停職人員，上訴人不得依該規定請求伊給付。
    況上訴人於系爭前案訴訟已請求伊給付公營轉民營之退休金
    680 萬元，業經臺灣臺北地方法院駁回確定，茲重複提起本
    件訴訟請求年資結算補償，有違前案判決之既判力及失權效
    、爭點效；縱認其得請求，金額僅81萬元，且自其於96年 8
    月23日經刑事法院判決無罪確定翌日起即得請求，竟遲至10
    8年10月間始提起本件訴訟請求給付，已罹於5年時效。又系
    爭補償金結算規定第1條第3項第2 款，係依公保投保年資計
    算養老給付，上訴人既未投保公保，自無公保改投勞保致損
    失原投保公保年資情形，況其已罹於5 年時效。另上訴人未
    曾表明投保勞工保險之意，伊於其停職期間亦無為其投保之
    義務，自不負賠償其未投保勞保老年給付之義務，況其已罹
    於2 年時效。伊對於上訴人之請求，均拒絕給付等語，資為
    抗辯。
三、原審審理結果，以：
  ㈠上訴人自55年5月5日起受僱於被上訴人擔任辦事員，於68年
    2月9日、3 月20日遭停職、免職，其後經系爭前案訴訟判決
    ，確認兩造間僱傭關係存在，至其屆滿65歲即94年10月28日
    為止，惟受限於其聲明，主文諭知至89年10月28日為止。又
    被上訴人於87年1 月22日由臺灣省政府公營事業轉型為民營
    銀行時，訂頒系爭補償金結算規定。上訴人自前開停職日起
    至退休時止，從未繳付公保自負額；被上訴人亦未為之提撥
    公保、勞保及結算其公保年資。
  ㈡上訴人雖於68年2月9日遭被上訴人停職，惟依公營事業移轉
    民營條例（下稱移轉民營條例）第8 條及被上訴人人事管理
    規則第125、126條規定，其所涉刑案於96年8 月23日經刑事
    法院判決無罪確定，無可歸責事由，應予復職，即其從業人
    員之身分回復至未停職狀態，並繼續計算年資，自有系爭補
    償金結算規定之適用。又上訴人於系爭前案訴訟，先位之訴
    主張：兩造間僱傭關係存在，請求給付至退休為止之薪資10
    88萬7300元本息。備位之訴主張：如兩造間僱傭關係不存在
    ，第一備位聲明，請求回復伊為被上訴人總行國外部初級專
    員職位，及給付薪資1088萬7300元本息；若無法回復前開職
    位，第二備位聲明，請求賠償薪資1088萬7300元，及未能領
    取退休金損害860萬元（包括公營改民營時可領退休金680萬
    元、民營化退休金180萬元），總計2493萬950元本息。上訴
    人於本件訴訟則係主張：兩造間僱傭關係存在至其強制退休
    為止，依系爭補償金結算規定請求被上訴人給付年資結算補
    償，核與系爭前案主張之訴訟標的與原因事實不同，亦非前
    案確定判決確認兩造間僱傭關係存在，被上訴人應給付薪資
    之事實所涵攝，則上訴人無重複起訴或違反爭點效、失權效
    可言。
  ㈢依移轉民營條例第8條第1項、第3 項規定，公營事業移轉民
    營後，原具公務人員身分之繼續留用人員依該規定終止其公
    法上職務關係，就其原有年資辦理結算，以釐清新舊事業主
    對各別僱用員工之責任。對於未符合退休規定者，其結算標
    準依同條第2 項中段規定「應依勞動基準法（下稱勞基法）
    退休金給與標準給付，不受年齡與工作年資限制」，已對其
    因結算年資所生不利益採行適度之補償制度（大法官釋字第
    764 號解釋理由參照）。是移轉民營條例有關對於未符合退
    休規定之員工，提前結算之前年資應計付之退休金，縱於民
    營化辦理退休時始為請領，依憲法平等原則之意涵，以上開
    結算規定與勞基法計算退休金（舊制）規定相同，屬員工退
    休金年資之提前結算，自應類推適用原公務人員退休法第 9
    條或勞基法第58條關於退休金自次月1日於5年內請領之時效
    規定。本件上訴人所涉刑案，經刑事法院於96年8 月23日判
    決無罪確定，至遲於斯時起即得向被上訴人行使年資結算補
    償請求權，無任何法律上障礙，依上說明，應自96年9月1日
    起算時效，至101年9月1日屆滿，竟遲至108年10月18日始提
    起本件訴訟請求給付年資結算補償357 萬4485元本息，已罹
    於時效而消滅，被上訴人為時效抗辯，拒絕給付，洵屬正當
    。
  ㈣按社會福利及社會保險領域，對老人有諸多照護措施，如年
    金制度、保險制度，與勞工有關者如勞保條例之老年給付；
    公教人員保險制度亦有養老給付。本件上訴人受僱於被上訴
    人，至68年2月9日遭停職，其原投保之公保年資仍存在，僅
    生暫停效力，經系爭前案判決確認兩造間僱傭關係存在，即
    應復效。依移轉民營條例第8條第4項後段及第5 項規定，授
    權事業主管機關擬訂留用人員相關權益之損失補償辦法，即
    82年10月16日訂定之臺灣省政府所屬事業機構移轉民營從業
    人員權益補償辦法（下稱權益補償辦法，其後於95年12月12
    日廢止）即屬之。依該權益補償辦法第5條第1項、第3 項，
    及被上訴人進而訂定之系爭補償金結算規定第1條第3項第 2
    款規定，上訴人請求給付之公保年資補償，其性質為「公保
    養老給付年資之預先給付」。其因故未能提前結算，公保年
    資仍應保留。該公保年資補償，既為原公保制度之養老給付
    性質，依等則等之法理，以上訴人屆滿65歲強制退休生效（
    94年10月28日）時之有效法令，其請求權時效期間，應類推
    適用公教人員保險法第19條規定為5 年。上訴人自受刑事法
    院判決無罪確定翌日即96年8 月24日起即得行使請求權，至
    101年8月24日屆滿，竟遲至108 年10月18日始提起本件訴訟
    請求，已罹於5年時效而消滅，被上訴人自得拒絕給付。
  ㈤另勞工保險與普通保險不同，投保單位依勞保條例第10條（
    強制）規定，有為勞工投保之公法上義務，若違反上開規定
    ，未為所屬勞工辦理投保手續者，依同條例第72條第1 項規
    定，對勞工因此所受之損失負賠償義務，該項損害賠償請求
    權時效期間，依民法第125 條規定，為15年。系爭前案判決
    確認兩造間僱傭關係存在至89年10月28日，被上訴人於87年
    1 月22日轉為民營，上訴人係繼續留用人員，依前揭說明，
    被上訴人有按其月薪1 萬8000元為其投保勞保之義務，茲未
    為之，上訴人依勞保條例第72條第1 項規定，請求被上訴人
    賠償，即屬正當。依勞保條例第58條第1項第1款及第59條規
    定，以上訴人自87年1 月22日至89年10月28日年滿60歲，其
    勞保年資2年9月又6日，應發給3個月老年給付，乘以其月投
    保薪資1萬8300元，為5萬4900元。
  ㈥綜上所述，上訴人依勞保條例第72條第1 項規定，請求被上
    訴人給付5萬4900元及自108年10月29日起加付法定遲延利息
    ，為有理由；其餘請求，則應駁回，為其心證之所由得，並
    說明兩造其餘攻防暨舉證於判決結果不生影響，毋庸逐一論
    駁之理由，因而將第一審所為上訴人勝訴超過5 萬4900元本
    息之判決廢棄，駁回上訴人該部分之訴；另維持第一審所為
    被上訴人敗訴（給付上訴人5 萬4900元本息）之判決，駁回
    被上訴人之其餘上訴。
四、本院判斷：
  ㈠按時效制度，攸關人民權利義務，其目的在尊重既存之事實
    狀態，及維持法律秩序之安定，與公益有關，屬憲法上法律
    保留事項，應由法律明定之。但在法律未明定前，當事人有
    所爭執，所具該法律漏洞，由法院於具體個案中，本諸相同
    事務作相同處理之正義要求，類推適用相同性質之相關時效
    期間規定，以資填補，與法律保留原則並無違背。
  ㈡原審本其採證、認事及適用法律之職權行使，以移轉民營條
    例第8條第3項及系爭補償金結算規定第1條第3項第1 款規定
    ，對留用人員原有年資辦理結算，係公營事業員工曾任公務
    人員年資退休金之先行結算，類同於勞工採行勞基法（舊制
    ）提前計算退休金，經特別規定依「勞基法之退休金標準」
    計付，核屬「退休金之提前結算」性質，類推適用原公務人
    員退休法第9條或勞基法第58條規定，其請求權時效期間為5
    年。又依移轉民營條例第8條第4項後段、第5 項，及權益補
    償辦法第5條第1項、第3項，暨系爭補償金結算規定第1條第
    3項第2款等規定，對留用人員退出原參加之公保致損失其公
    保投保年資，比照公教人員保險法第16條之「養老給付計算
    標準」結算，核屬「養老給付之先行計付」性質，參酌司法
    院大法官釋字第474 號解釋意旨，應類推適用上訴人退休時
    適用之公教人員保險法第19條規定，其請求權時效期間為 5
    年，經核均無違誤。上訴人徒憑年資結算補償、公保年資補
    償之名稱，未探究其實質內涵，逕行主張係補償性質，請求
    權時效期間為15年云云，顯有誤會。又上訴人就原有年資結
    算補償、公保年資補償之請求權，依序自其受刑事判決無罪
    確定之次月（96年9月1日）、次日（96年8 月24日）起算時
    效，其遲至108年10月18日提起本件訴訟請求給付，均逾5年
    時效，被上訴人拒絕給付，洵屬正當。另查系爭前案判決確
    定上訴人自68年3月20日起至89年10月28日止之月薪為1萬80
    00元（見一審卷㈠第121、133頁），上訴人其餘薪資及就薪
    資按物價指數調整部分之請求業遭駁回確定（見本院103 年
    度台上字第1087號判決）。原審就上訴人請求賠償未為其投
    保勞保之老年給付損害，以上開薪額列屬投保薪資等級第 4
    級，月投保薪資為1萬8300元，自被上訴人87年1月22日民營
    化起至89年10月28日止發給3個月，據以計算為5萬4900元，
    於法亦無不合。上訴論旨，指摘原判決違背法令，聲明廢棄
    ，非有理由。
五、據上論結，本件上訴為無理由。依民事訴訟法第481 條、第
    449條第1項、第78條，判決如主文。
中    華    民    國   111    年    8     月    4     日
                      最高法院勞動法庭
                          審判長法官  袁  靜  文  
                                法官  陳  靜  芬  
                                法官  石  有  為  
                                法官  許  秀  芬  
                                法官  林  金  吾  
本件正本證明與原本無異
                                      書  記  官
中    華    民    國   111    年    8     月    24    日